【裁判字號】    90,易,363
【裁判日期】    900222
【裁判案由】    詐欺
【裁判全文】
臺灣臺中地方法院刑事判決                            九十年度易字第三六三號
    公  訴  人  臺灣臺中地方法院檢察署檢察官
    被      告  乙○○
                        住苗栗.
                        身分證.
                甲○○  男  三.
                        住台中.
                        身分證.
右列被告等因詐欺案件，經檢察官提起公訴（八十九年度偵字第二０五三七號），本
院判決如左：
    主  文
乙○○、甲○○均無罪。
    理  由
一、公訴意旨如後附起訴書所載。
二、本件公訴人認被告乙○○、甲○○分別涉有刑法第三百三十九條第一項之詐欺取
    財及幫助詐欺取財之罪嫌，無非係以被告二人坦承至商店購物，意在借款非在消
    費，並有查扣之現金、統一發票、行動電話、批發卡、計算機等物，及中國信託
    銀行、台新銀行、英商渣打銀行各覆函資料為其論據。惟訊據被告乙○○，固坦
    認曾向英商渣打銀行、台新銀行及中國信託銀行申請信用卡，並自民國八十九年
    三月二十五日起至同年八月二十五日止，在臺中市○○路二０八號「家樂福量販
    店」，連續以前揭信用卡刷卡消費購買物品後，將提貨之單據交予被告甲○○提
    貨，被告甲○○再支付所購貨物總價九三折之金錢予伊之事實，惟堅詞否認有何
    詐欺之犯行，辯稱：伊每期均有按信用卡最低繳費額度繳納簽帳款予各發卡銀行
    ；質之被告甲○○，其亦堅決否認有何幫助被告乙○○詐欺之犯行，並以其於假
    釋出獄後，從事油漆工作兼做二手貨買賣，由信用卡持有人於信用卡額度內刷卡
    選購貨物轉售之，而持卡人與信用卡特約商店間確有貨物之買賣交易行為，與無
    實際交易之假買賣不同，且其以現金收購持卡人向特約商店刷卡購買貨物之提貨
    單之行為，係買賣關係非借貸關係，其並不管亦無法得知持卡人之償債能力，況
    被告乙○○均有依期限向發卡銀行繳付最低額度之簽帳款，並非無支付能力，否
    則發卡銀行必將停止其使用信用卡等語置辯。
三、按犯罪事實應依證據認定之，無證據不得推定其犯罪事實，又不能證明被告犯罪
    者，應諭知無罪之判決，刑事訴訟法第一百五十四條、第三百零一條第一項分別
    定有明文；又刑法第三百三十九條第一項詐欺罪之成立，以意圖為自己或第三人
    不法所有，以詐術使人將本人或第三人之物交付為要件，所謂以詐術使人交付，
    必須被詐欺人因其詐術而陷於錯誤，若其所用方法，不能認為詐術，亦不致使人
    陷於錯誤，即不構成該罪（最高法院四十六年台上字第二六○號著有判例）。亦
    即其犯罪構成要件係以行為人有詐術行為之實施，相對人因詐術行為之實施而陷
    於錯誤，該陷於錯誤之人，因此而為財產上之處分行為，此一陷於錯誤而處分財
    產之結果導致處分財產之人或第三人受有損害，而使施用詐術之人或第三人受有
    利益。
四、經查，被告乙○○曾於八十八年八月十六日及同年十月六日先後向中國信託銀行
    申請ＭＡＳＴＥＲ及ＶＩＳＡ信用卡，並於同年八月十八日及十月二十七日核發
    卡號0000－0000－0000－0000之ＭＡＳＴＥＲ信用卡及卡號0
    000－0000－0000－0000之ＶＩＳＡ信用卡，二卡共用一信用額
    度為新台幣（下同）十五萬元，持卡至今均係使用循環信用方式繳款（即每期帳
    單繳納最低應繳金額），目前該二卡均在正常使用中；於八十九年三月間向英商
    渣打銀行申請該行之信用卡，並核發卡號0000－0000－0000－00
    00之信用卡，其信用額度為十二萬元，預借現金額度為六萬元，自開始啟用信
    用卡即使用循環利息方式付款，迄八十九年十月七日止，均有正常繳款；於八十
    九年六月間向台新銀行申請該行之信用卡，並於同年七月五日核發卡號0000
    －0000－0000－0000之信用卡，其信用額度為八萬元，並未使用於
    預借現金，目前無積欠款項之事實，有中國信託銀行以八十九年十一月一日之陳
    報狀、英商渣打銀行以八十九年十一月二十日（８９）渣信字第一八二六號函、
    台新銀行以八十九年十一月七日台新信卡字第八九０二五九號函所檢附之被告乙
    ○○信用卡申請書影本、客戶綜合資料、消費明細及帳務明細等資料在卷可佐（
    參閱偵卷第五十九、第七十四、第八十二頁），足徵被告乙○○均有依其與發卡
    銀行之約定正常使用該些信用卡，本件三家發卡銀行並未因被告乙○○之前揭行
    為，受有何種損害，何況從發卡銀行授與被告乙○○經濟信用之後，被告乙○○
    在特約商店所為之消費行為，「發卡銀行」基於與「收單銀行」間之契約，其完
    全不能拒絕消費款之支付，亦不可能再就每筆消費逐一審查被告之信用度，因而
    亦無「陷於錯誤」而核准付款之情形。
五、次查，一般持卡人前往信用卡特約商店簽帳消費時，不論所購買者為具體財物或
    無形之服務，其主觀上均認為係以由發卡銀行先行代為墊付價款之方式，作為其
    清償對於特約商店所欠帳款之手段，而不論持卡人將來是否會向發卡銀行償付帳
    款，各特約商店均能自發卡銀行取得款項，是持卡人於簽帳消費時主觀上當無詐
    欺特約商店財物之犯意，又各該特約商店於接受持卡人消費時，僅係同意由發卡
    銀行承擔持卡人因消費而對該特約商店所負之價金債務而已，在整個交易過程中
    ，各該特約商店均係為自己之利益而從事交易活動，是無從使各該特約商店立於
    發卡銀行之使用人或代理人之地位，而認為係發卡銀行授權或指示各該特約商店
    將財物交付予持卡人或為持卡人服務，因而縱所交付者為財物，亦難認係詐取發
    卡銀行之使用人之財物（參最高法院八十七年台非字第三五七號判決意旨），本
    件觀諸前揭三家銀行檢附之資料，可知特約商店「家樂福量販店」，均有從發卡
    銀行處取得貨款，其未受有任何損害亦甚明確。
六、被告甲○○以低價買進持卡人刷卡購得之物品，其與持卡人間，係成立另一買賣
    契約，與持卡人向特約商店購物之買賣契約，係二獨立不同契約，其彼此間之牽
    連，僅在於因被告甲○○事先向持卡人表示願意價購持卡人刷卡購得之物品，提
    供變現之機會，使需款甚殷之持卡人樂於向特約商店刷卡購物轉賣予伊取得現款
    ，此或可間接達到融資之目的，惟持卡人自被告甲○○處獲取現款，既係由於轉
    售其刷卡購得之物品，其彼此間，已銀貨兩訖，日後不論被告甲○○就轉購得來
    之物品，是否轉售圖利，或為其他任何處分，均與持卡人無涉，持卡人對被告甲
    ○○不負還款義務，核與借貸關係中，借款人以於相當期間內支付一定之利息為
    代價，使用貸與人所提供之金錢，屆期借款人仍須返還借款之情形有別，故不得
    因被告甲○○刊登之廣告載有「信用卡借款」等字樣，即認其有幫助持卡人為真
    借款假消費之詐欺取財行為，況被告甲○○雖以低於刷卡金額之價格，向持卡人
    購買其刷卡購得之物，惟日後其得否於短期內，以高於其進價之價格，轉售與他
    人圖利，抑或須低價虧本拋售，甚至滯銷、積壓成本，則端視其個人如何盱衡市
    場供需情勢，規劃行銷策略而定，其須自負盈虧，苟有利得，亦係其掌握商機、
    經營得法所獲，與其物品進價較持卡人購物時之刷卡金額低一事並無必然之因果
    關係。
七、再按，使用信用卡之操作流程為特約商店於接受客戶以信用卡簽帳付款前，均先
    將信用卡置於刷卡機內，透過刷卡機自動向刷卡中心查詢持卡人信用，經確認核
    准後，刷卡機出現密碼，始接受持卡人之信用卡。是以被告甲○○偕被告乙○○
    購物當時，該信用卡業經特約商店查詢其信用並確認核准，則被告甲○○基此信
    任被告乙○○此時於資力上，並未有無力支付之虞，由被告乙○○持經確認核准
    消費之信用卡，向特約商店購物，本無幫助施用詐術使人為財物之交付可言；而
    被告乙○○雖尚有信用卡欠款未付，惟此乃其使用循環信用方式每期帳單僅繳納
    最低應繳金額之結果，其並無因超刷、違背約定或未付款而遭該些發卡銀行強制
    停卡之情形。
八、綜上所述，被告甲○○以廣告招攬並事先約妥，再由持卡人被告乙○○購物轉售
    之，被告乙○○與特約商店、被告甲○○間，均確有購貨成立買賣契約之事實，
    刷卡後，持卡人被告乙○○依約使用循環利息方式償付發卡銀行部分簽帳款，本
    無詐欺可言，是被告甲○○自與幫助詐欺無涉，均核與刑法第三百三十九條第一
    項之詐欺取財罪及幫助詐欺取財罪之構成要件未合，被告二人前開所辯，均非屬
無據。此外，復查無其他積極證據足認被告二人有何詐欺及幫助詐欺之犯行，依
    前揭說明，自應為被告二人均為無罪之諭知。
據上論斷，應依刑事訴訟法第三百零一條第一項，判決如主文。
中      華      民      國    九十      年      二      月    二十二    日
                                        法    官
如不服本判決，應於判決送達後十日內，向本院提出上訴狀。


司法院資訊處製作；財團法人民間司法改革基金會備份。
